【裁判字號】    99,勞訴,50
【裁判日期】    991217
【裁判案由】    給付退休金等
【裁判全文】
臺灣臺中地方法院民事判決              99年度勞訴字第50號
原      告  李鴻圖
訴訟代理人  曾慶崇    律師
複  代理人  王德凱    律師
被      告  偉利紙業股份有限公司
法定代理人  楊碩翰
訴訟代理人  林錦隆    律師
複  代理人  李宗炎    律師
被      告  漢宏偉利紙業有限公司
法定代理人  小林浩三
訴訟代理人  陳明發    律師
複  代理人  蘇哲科    律師
上列當事人間請求給付退休金等事件，經本院於民國99年12月9
日言詞辯論終結，判決如下：
    主  文
被告偉利紙業股份有限公司應給付原告新臺幣壹佰拾玖萬壹仟
壹佰拾元，及自民國九十九年五月二十五日起至清償日止，按
週年利率百分之五計算之利息。
原告其餘之訴駁回。
訴訟費用由被告偉利紙業股份有限公司負擔百分之二十八，餘由
原告負擔。
本判決關於原告勝訴部分，於原告以新臺幣肆拾伍萬元為被告偉
利紙業股份有限公司供擔保後，得假執行。但被告偉利紙業股份
有限公司如以新臺幣壹佰拾玖萬壹仟壹佰拾元為原告預供擔
保，得免為假執行。
原告其餘假執行之聲請駁回。
    事實及理由
壹、程序事項：
    按訴狀送達後，原告不得將原訴變更或追加他訴。但擴張或
    減縮應受判決事項之聲明者，不在此限，民事訴訟法第255
    條第1項第3款定有明文，查原告起訴聲明第1項請求：被告
    應給付原告新臺幣（下同）1,396,263元，及自起訴狀繕本
    送達被告翌日起至清償日止，按週年利率5%計算之利息。惟
    事後於民國99年9月9日提出民事準備書（三）狀變更第1項
    聲明為：被告應給付原告1,415,011元，及自起訴狀繕本送
    達被告翌日起至清償日止，按週年利率5%計算之利息，核屬
    擴張應受判決事項之聲明，依上開說明，自為法之所許，先
    此敘明。
貳、兩造爭執要旨：
一、原告主張：
  (一)關於請求被告偉利紙業股份有限公司給付退休金部分：
    原告係自70年7月7日起受雇於被告偉利紙業股份有限公司（
    下稱偉利公司），被告偉利公司於98年10月7日無預警狀態
    下將廠房交由被告漢宏偉利紙業有限公司（下稱漢宏偉利公
    司）生產運作，自70年7月7日起計算至98年10月7日被告偉
    利公司結束營業日止，原告之工作年資為28年3月，依勞動
    基準法第53條第2款規定自得隨時請求退休，原告即以起訴
    狀繕本之送達作為自請退休之意思表示。且由於被告偉利公
    司自97年10月間起，即因景氣低迷而開始實施間歇性無薪休
    假，平均工資之計算應以97年9月往前計算6個月內之平均工
    資，是原告之每月平均工資應以32,529元計算【計算式為（
    34,458+34,392+33,895+34,390+31,442+26,599）÷6＝
    32,529】，原告得請求之退休金金額即為1,415,011元【計
    算式為32529x43.5＝1,415,011】。
  (二)關於請求確認與被告漢宏偉利公司間僱傭關係存在部分：
    被告漢宏偉利公司於98年10月7日設立後，該公司主管人員
    即與原告就日後薪資進行磋商，並達成月薪23,000元（含底
    薪、伙食津貼、全勤）之僱傭合意，且原告自98年10月12日
    起曾為被告漢宏偉利公司工作14日，其與被告漢宏偉利公司
    間業已成立不定期之勞動契約，詎被告漢宏偉利公司竟於原
    告上班二週後，在並無勞動基準法第11、12條之情形下，逕
    以原告年長為由單方終止勞動契約，自非法之所許，應認兩
    造間仍有僱傭關係存在等語。
  (三)並聲明：(1)被告偉利公司應給付原告1,415,011元，及自起
    訴狀繕本送達被告翌日起至清償日止，按週年利率5%計算之
    利息；(2)確認原告與被告漢宏偉利公司之僱傭關係存在；(3)
    願供擔保請准宣告假執行。
二、被告抗辯：
  (一)被告偉利公司抗辯：
    依勞動基準法第55條第2項規定，退休金基數之標準係指核
    准退休時一個月之平均工資，而所謂「一個月平均工資」係
    指勞工退休前六個月工資總額直接除以六，原告於退休前六
    個月工資總額除以六之金額為26,480元【計算式為：（2586
    9+25285+24753+28860+27465+26645）÷6＝26480】，以此
    平均工資計算原告主張之43.5基數，原告得請領之退休金總
    額應僅1,151,880元等語。
  (二)被告漢宏偉利公司抗辯：
    被告漢宏偉利公司於98年10月12日由於廠房環境需要清理，
    因而通知原告等舊員工以「臨時工」方式回來幫忙，當時即
    由被告偉利公司總經理劉鎮原告知偉利公司已結束，並由被
    告漢宏偉利公司負責先期工作之廖本煌告知員工需重新聘用
    ，有意願者要填寫履歷表且經試用後正式錄用方成為新員工
    ；嗣被告漢宏偉利公司重新評估後，於同年10月25日告知所
    有舊員工重新擬定之薪資與職位，「偉利員工薪資結構表及
    漢宏偉利擬聘新職位薪資結構表」即為用以告知原告底薪自
    原本之24,000元改為20,840元之用，惟原告表示無法接受，
    被告漢宏偉利公司亦認為原告年紀稍長，已屆退休年齡而未
    正式錄取原告，從而被告漢宏偉利公司於同年11月10日後陸
    續與舊員工簽訂「勞動試用契約書」時，原告並不在其中，
    兩造從未達成薪資23,000元之合意，被告漢宏偉利公司從未
    聘用原告，原告在98年10月12日請原告回廠幫忙清理機器僅
    係試用之性質，兩造自始無勞動契約關係等語。
參、本件經兩造整理並協議簡化爭點如下：
一、兩造不爭執事項：
  (一)原告係自70年7月7日起受僱於被告偉利公司，計算至被告偉
    利公司結束營業止（98年10月7日），年資為28年3個月，已
    符合勞動基準法第53條第2款退休條件規定，並按同法第55
    條規定計算為43.5個基數。
  (二)被告漢宏偉利公司係於98年10月7日設立，並於同年10月2日
    以1980萬元向被告偉利公司購買機械設備（於同年10月12日
    交付），同年10月19日並向偉利公司承租廠房、辦公室（同
    年11月12日交付）。
  (三)98年10月12日原告受被告漢宏偉利公司通知，至位於臺中市
    ○○區○路10號廠房從事清理環境及機器等工作14天。
  (四)99年5月27日勞工保險局保承資字第09910206730號函：查李
    鴻圖君（原告）95年5月1日由偉利紙業股份有限公司（被告
    偉利公司）申請退保後，復於95年6月20日由原單位申請參
    加勞保職災保險至99年3月25日退保。
  (五)原告於98年4月至9月間實領薪資總額為15,877元，實領平均
    月薪26,480元【計算式為：（25869+25285+24753+28860+27
    465+26645）÷6＝26480】
  (六)原告並未與被告漢宏偉利公司簽訂勞動試用契約書。
  (七)原告與偉利公司間，有就實施無薪休假個別磋商後達成協議
    。
二、爭執之事項：
  (一)原告請求被告偉利公司給付退休金1,415,011元是否有理由
    ？
  (二)原告與被告漢宏偉利公司間有無成立新勞動契約？
肆、得心證之理由：
  一請求被告偉利公司給付退休金部分：
    本件原告主張其自70年7月7日起受僱於被告偉利公司，計算
    至被告偉利公司結束營業止（98年10月7日），年資為28年3
    個月，依同法第55條規定計算為43.5個基數，且為被告偉利
    公司所不爭執，惟被告偉利公司抗辯平均工資應以原告退休
    時前六個月工資總額直接除以六計算，是兩造就此部分主要
    爭執，在於原告退休時其一個月之平均工資應如何計算？茲
    分述如下：
  (一)按稱平均工資者，謂計算事由發生之當日前六個月內所得工
    資總額除以該期間之總日數所得之金額，勞動基準法第2條
    第4款定有明文。又依勞動基準法第2條第4款計算平均工資
    時，雇主因天災、事變或其他不可抗力而不能繼續其事業，
    致勞工未能工作者，其期間之工資日數均不列入計算，勞動
    基準法施行細則第2條第4款亦有明文規定。再按所謂無薪休
    假，核其性質係整體經濟環境不佳、需求驟減，導致雇主訂
    單減少，性質上亦屬於雇主因事變或其他不可抗力而不能繼
    續其事業，致勞工未能工作之情形，計算平均工資時，其期
    間之工資日數自應不列入，內政部（75）台內勞字第399864
    號函釋可供參照。本件被告偉利公司於原告退休前曾與原告
    就實施無薪休假個別磋商後達成協議，此為兩造所不爭執，
    是揆諸前揭說明，本件於計算平均工資時，自應扣除曾實施
    無薪休假之月份，合先敘明。
  (二)經查，本件原告主張被告偉利公司關係於97年10月起即開始
    實施無薪休假，被告偉利公司對於原告上開主張主張，亦不
    爭執，可信為真，是依上開說明，平均工資之計算應自97年
    9月份起回溯6個月，即以97年4月至9月間之所得薪資總額除
    以該期間之總日數所得之金額。原告主張其於97年4月起至9
    份月之薪資分別為34,458元、34,392元、33,895元、34,390
    元、31,442元、26,599元，並提出被告偉利公司97年4月至
    10月薪資情形表為證，被告偉利公司對上開薪資表提出質疑
    。經查，證人黃瑟茹即被告偉利公司之負責製作員工薪資之
    行政人員到庭證稱：「（原告訴訟代理人問：此薪資表示否
    你製作？你有無看過？）這個表是我提供給原告的，原告打
    電話來問我薪資計算的情形，我提供此表給他。因為之前他
    的薪水是我算的，我拿以前的檔案提供給他的。」、「（被
    告偉利公司複代理人問：這個表是你製作，公司給付薪資時
    ，是否按照這樣來給付？）檔案是很久以前的，原告要我給
    他的資料是還沒有調整薪水以前的資料，我計算的金額應該
    是公司實際支付的金額沒錯。」、「（被告偉利紙業複代理
    人問：請確認你剛才說公司應該是依照這張報表來支付薪水
    ，依據為何？）因為當時我都是用EXCEL製作報表，做好之
    後再將報表提供給會計，會計再依據報表發放薪水。」等語
    ，是見上開薪資表所列之金額，確為原告於97年4月起至同
    年9月為止，所實際領得之薪資無誤。是以此為計，計算原
    告退休前之每日平均薪資應為1066元（即34458+34392+3389
    5+34390+31442+26599）÷(30+31+30+31+31+30）=1066，元
    以下4捨5入】。是原告退休前之每月平均薪資應為31,980
    元（即1066X30=31980）。故原告所得請求之退休金金額應
    為1,391,130元【計算式為31980X43.5＝0000000】。
  (三)復按給付有確定期限者，自期限屆滿時起，負遲延責任；而
    遲延之債務，以支付金錢為標的者，債權人得請求依法定利
    率計算之遲延利息；應負利息之債務，其利率未經約定，亦
    無法律可據者，週年利率為5%，民法第229條第1項、第233
    條第1項、第203條著有明文，而勞動基準法施行細則第29條
    第1項則規定：「雇主應給付之勞工退休金應自勞工退休之
    日起30日內給付之。」本件原告以起訴狀繕本送達作為自請
    退休之意思表示，該起訴狀繕本經寄存送達，應於寄存之日
    即99年4月14日起，經十日於同年4月24日發生效力，此有本
    院送達證書在卷可參，是原告於同年4月24日退休，被告偉
    利公司應於同年5月24日給付，被告偉利公司未為給付，應
    自同年5月25日起負遲延責任，原告請求被告偉利公司給付
    自99年5月25日起至清償日止，按週年利率5%計算之法定遲
    延利息部分，為屬有據，逾上開期日部分之遲延利息請求，
    則尚非有據。
  二請求確認與被告漢宏偉利公司間僱傭關係存在部分：
    原告主張曾與被告漢宏偉利公司成立月薪23,000元之僱傭契
    約合意，且自98年10月12日起曾為被告漢宏偉利公司工作14
    日，其與被告漢宏偉利公司間業已成立不定期之勞動契約等
    語，並以被告漢宏偉利公司提出之「偉利員工薪資結構表及
    漢宏偉利擬聘新職位薪資結構表」為證，惟被告則以前揭情
    詞置辯，經查：
  (一)被告漢宏偉利公司於98年11月10日後，曾陸續與其他舊員工
    簽訂勞動試用契約書，但原告並不在其內，此有被告提出之
    勞動試用契約書可資為證，且為原告所不爭執，可信為真，
    則原告既未曾如其他舊員工般，與被告漢宏偉利公司重新簽
    訂契約，其主張已與被告漢宏偉利公司達成月薪23,000元之
    合意等語是否為真，已有可疑；再參酌99年5月27日勞工保
    險局保承資字第09910206730號函回覆「查李鴻圖君（原告
    ）95年5月1日由偉利紙業股份有限公司（被告偉利公司）申
    請退保後，復於95年6月20日由原單位申請參加勞保職災保
    險至99年3月25日退保。」等語，可見原告之勞保申報名義
    直至99年3月25日前仍為被告偉利公司，若如原告所主張，
    其業與被告漢宏偉利公司成立一新勞動契約，則衡諸常情，
    其申報勞保之名義亦應變更，應無仍由被告偉利公司申報參
    加勞保職災保險之理。是原告僅憑上開薪資結構表即主張已
    與被告漢宏偉利公司達成月薪23,000元之合意，復未舉出其
    他有利於己之證據云云，其此部分之主張，尚難採信。
  (二)再查，曾為被告偉利公司總經理之證人劉鎮原於99年9月9日
    言詞辯論期日到庭證稱：「（被告漢宏偉利公司訴訟代理人
    問：員工回來工作是否98年12月12日？）是98年10月12日。
    」、「（被告漢宏偉利公司訴訟代理人問：在他們回來工作
    前，你是否有和廖本煌一起找他們講話？）有，我們集中在
    餐廳宣布說，偉利公司已經結束，公司已經出租給漢宏偉利
    公司，往後的事情由漢宏偉利公司處理，漢宏偉利公司和偉
    利公司是沒有瓜葛，分屬兩個不同的公司，漢宏偉利公司要
    不要聘用你們，是漢宏偉利公司的權限，和偉利公司沒有關
    係。」、「（被告漢宏偉利公司訴訟代理人問：廖本煌有無
    告知他們，如果他們要到漢宏偉利公司，要重新應聘？）因
    為漢宏偉利公司是新的公司，所有的聘僱要按照新公司的組
    織章程、員工管理規則去處理。這是我講的，至於廖本煌有
    無這樣講，我記不清楚。」、「（被告漢宏偉利公司訴訟代
    理人問：就你所知，當時回來工作的是臨時性的工作，還是
    漢宏偉利公司已經聘用他們？）我認為那是臨時工，因為是
    做清潔工作而已。」等語，足見於98年10月12日當時，被告
    漢宏偉利公司雖曾雇用原告等舊員工回廠工作，但僅為清潔
    等臨時性工作，並非固定之聘僱契約，尚難以此率斷原告與
    被告漢宏偉利公司間已成立不定期之僱傭契約。是被告漢宏
    偉利公司抗辯從未與原告訂定僱傭契約，應屬可採，原告請
    求確認與被告漢宏偉利公司之僱傭關係存在尚非有據。
三、綜上所述，原告請求被告偉利公司給付退休金1,391,130元
    ，及自99年5月25日起至清償日止按週年利率5%計算之遲延
    利息，為有理由，應予准許；其餘逾此部分請求，為無理由
    ，應予駁回。
四、假執行部分：
    本件關於原告勝訴部分，原告與被告偉利公司各自陳明願供
    擔保聲請宣告假執行及免為假執行，經核原告勝訴部分，合
    於法律規定，爰分別酌定相當擔保金額准許之；至於原告其
    餘假執行之聲請，因訴之駁回而失所依據，應予駁回。
五、本件事證已臻明確，兩造其餘攻擊防禦方法及舉證，核與判
    決結果無影響，爰不再一一論列，併予敘明。
伍、訴訟費用負擔之依據：民事訴訟法第79條、第85條第1項但
    書。
中    華    民    國    99    年    12    月    17    日
                  民事勞工法庭  法  官  許石慶
以上正本係照原本作成
如對本判決上訴，須於判決送達後20日內向本院提出上訴狀
中    華    民    國    99    年    12    月    20    日
                                書記官

司法院資訊處製作；財團法人民間司法改革基金會備份。
